---
title: "Análise Exploratória De Dados"
author: |
  | Johansson de Lucena Santos, 120210508
  | Mariane Maira Santos Zeitouni, 120210789

date: "19/12/2022"
output: pdf_document
---

# Análise Exploratória de Dados

## Qual a causa de acidente aéreo que mais ocorre em território nacional?

Os acidentes aéreos que ocorrem no Brasil são poucos divulgados, a não ser quando se trata de alguma figura pública estar em tal acidente, dessa forma a notícia é amplamente espalhada. Mas segundo dados do dataSUS, os acidentes aéreos em território brasileiro ocorrem em determinada escala que não é divulgada. Esse trabalho tem o intuito de analisar qual a causa de acidente aéreo que mais ocorre no país e também classificar em qual espaço aéreo - referente a qual estado - mais ocorre, no período de 2020 e 2021. Escolheu-se esse período específico por se tratar de uma pandemia em andamento e em 2021 um país que voltou "ao normal" novamente. Algumas análises referente à pandemia versus número de acidentes, também será feita

## Problema:

1.  Analisar qual a causa de acidente que mais ocorre em território nacional.

2.  Classificar os estados que mais ocorre acidentes.

3.  Relacionar o número de acidentes com a pandemia no ano de 2020.

## População:

A população alvo deste estudo engloba os acidentes aéreos no período de 2020 e 2021.

## Objetivos:

1.  Objetivo geral: apresentação dos dados aéreos no território nacional, como tipos de acidentes, locais de ocorrências, número de acidentes, dentre outros.

2.  Objetivo específico: fornecer microdados para dar suporte a um estudo mais aprofundado sobre os acidentes aéreos. Estes microdados irão demonstrar onde os acidentes são mais recorrentes e quais tipos de acidentes mais ocorrem em determinadas regiões.

Importando pacotes necessários:

```{r echo=TRUE, message=FALSE, warning=FALSE}
library(dplyr)
library(DataExplorer)
library(ggplot2)
library(lsr)
```

Primeiro é necessário carregar o arquivo que contém a base de dados a ser analisada.

```{r echo=TRUE}

dados_20 <- read.csv("ocorrencia_20.csv")
dados_21 <- read.csv("ocorrencia_21.csv")

```

Conhecendo nossos dados, a seguir é mostrado as 6 primeiras linhas da nossa base de dados:

```{r echo=FALSE}

head(dados_20)
head(dados_21)
```

Temos 24 variáveis em cada arquivo de dados, mas para essa análise iremos focar apenas no tipo de ocorrência e no seu respectivo estado. Dessa forma, iremos selecionar apenas as variáveis na qual estamos interessados.

```{r echo=false, message=FALSE}

dados_filtrados_20 <- dados_20 %>%
  select(ocorrencia_tipo, ocorrencia_uf)

dados_filtrados_21 <- dados_21 %>%
  select(ocorrencia_tipo, ocorrencia_uf)
  
knitr::kable(head(dados_filtrados_20), caption="Primeiras linhas da base de dados")
knitr::kable(head(dados_filtrados_21), caption="Primeiras linhas da base de dados")

```

O próximo passo é procurar por valores ausentes (NAs, zeros, etc) com o pacote "DataExplorer".

```{r echo=false, message=FALSE}

# O parâmetro group da função categoriza a variável de acordo com os limites 
# superiores estipulados (valores padrões da biblioteca). 

plot_missing(dados_filtrados_20, 
             title="Porcentagem de valores ausentes nas variáveis", 
             group = list(Bom = 0.05, Ok = 0.4, Ruim = 0.8, Remover = 1))

plot_missing(dados_filtrados_21, 
             title="Porcentagem de valores ausentes nas variáveis", 
             group = list(Bom = 0.05, Ok = 0.4, Ruim = 0.8, Remover = 1))


```

O gráfico demonstra que não temos valores ausentes nas variáveis, apesar de que possuimos um estado com nome inválido pois acredita-se que o acidente aconteceu em uma divisa entre estados.

Extraindo a moda de acidentes de cada estado:

```{r echo=TRUE, message=FALSE}

  freq.ocorrencia_tipo_20 <- dados_filtrados_20$ocorrencia_tipo
  freq.ocorrencia_tipo_20
  
  freq.ocorrencia_tipo_21 <- dados_filtrados_21$ocorrencia_tipo
  freq.ocorrencia_tipo_21
  
 
 

knitr::kable(freq.ocorrencia_tipo_20, digits=2, caption="Acidentes que mais ocorrem por Estado - 2020")
knitr::kable(freq.ocorrencia_tipo_21, digits=2, caption="Acidentes que mais ocorrem por Estado - 2021")
```


Extraindo a quantidade de acidentes por estado:

```{r echo=TRUE, message=FALSE}
dados_filtrados_uf_20 <- dados_20 %>%
  select(ocorrencia_uf)
ocorrencia_por_estado_20 <- dados_filtrados_uf_20 %>% 
  count(ocorrencia_uf)

knitr::kable(ocorrencia_por_estado_20, caption="Número de acidentes por estado - 2020")


dados_filtrados_uf_21 <- dados_21 %>%
  select(ocorrencia_uf)
ocorrencia_por_estado_21 <- dados_filtrados_uf_21 %>% 
  count(ocorrencia_uf)

knitr::kable(ocorrencia_por_estado_21, caption="Número de acidentes por estado - 2021")
```

## Gráfico de barra para visualizar o número de acidentes por estado:

```{r echo=TRUE, message=FALSE}
ggplot(as.data.frame(ocorrencia_por_estado_20), aes(x=ocorrencia_uf, y=n, fill = ocorrencia_uf))+     
  geom_col(position="dodge")+
  labs(x="Estados", y="Número de acidentes - 2020")+
  theme(axis.text.x = element_blank())


ggplot(as.data.frame(ocorrencia_por_estado_21), aes(x=ocorrencia_uf, y=n, fill = ocorrencia_uf))+     
  geom_col(position="dodge")+
  labs(x="Estados", y="Número de acidentes - 2021")+
  theme(axis.text.x = element_blank())
```

**Temos que, o estado de São Paulo teve a maior número de acidentes em 2020 e em 2022.**

## Analisando os 6 estados com maior número de acidentes:

```{r echo=TRUE, message=FALSE}
maiores_ocorrencias <- ocorrencia_por_estado_20[order(ocorrencia_por_estado_20$n, decreasing=TRUE),]
knitr::kable(head(maiores_ocorrencias), caption="Estados com maior número de acidentes - 2020")


maiores_ocorrencias <- ocorrencia_por_estado_21[order(ocorrencia_por_estado_21$n, decreasing=TRUE),]
knitr::kable(head(maiores_ocorrencias), caption="Estados com maior número de acidentes - 2021")
```

## Analisando os 6 estados com menor número de acidentes

```{r echo=FALSE, message=FALSE}
menores_ocorrencias <- ocorrencia_por_estado_20[order(ocorrencia_por_estado_20$n, decreasing=TRUE),]
knitr::kable(tail(maiores_ocorrencias), caption="Estados com menor número de acidentes - 2020")

menores_ocorrencias <- ocorrencia_por_estado_21[order(ocorrencia_por_estado_21$n, decreasing=TRUE),]
knitr::kable(tail(maiores_ocorrencias), caption="Estados com menor número de acidentes - 2021")
```


# Conclusões:

Por meio da análise, foi possível identificar que a diferença do número de acidentes entre o estado que acontece mais acidentes e o que acontece menos acidentes é muito significativa. No estado de São Paulo onde temos 267 acidentes e o estado de Sergipe onde temos 2 acidentes (somando os anos de 2020 e 2021). Pudemos também analisar qual o tipo de acidente que mais acontece no nosso país, e o resultado nos mostrou que PERDA DE CONTROLE NO SOLO é o que mais ocorre no ano de 2021, e FALHA DE MOTOR EM VOO é o que mais ocorreu no ano de 2021.

Entre os estados que menos acontece acidentes temos: Paraíba, Alagoas, Amapá, Maranhão e Sergipe com 2, 1, 1, 1 e 1 acidente respectivamente. Com 1 acidente em um território não identificado, esses dados são referentes ao ano de 2020. E no ano de 2021, curiosamente, temos o mesmo padrão de dados.

Entre os estados que mais acontece acidentes temos: São Paulo, Minas Gerais, Paraná, Mato Grosso, Rio de Janeiro e Pará com 130, 48, 44, 37, 36 e 25 acidentes respectivamente, no ano de 2020.

Entre os estados que mais acontece acidentes no ano de 2021, temos: São Paulo, Minas Gerais, Mato Grosso, Paraná, Rio de Janeiro e Goiás com 137, 63, 40, 31, 30 e 29 acidentes respectivamente, no ano de 2020.

Podemos perceber que os acidentes aéreos são mais frequentes na região sul do país. Essa discussão pode ser estendida com outros tipos de dados que seriam o número de voos que saem/chegam em cada estado, podendo ser posssível fazer uma análise mais profunda em relação a quantidade de acidentes versus a quantidade de voos. Mas podemos perceber também que temos o estado do Pará, no ano de 2020, compondo um dos estados que mais possuem acidentes aéreos; é importante lembrar do vírus COVID que se alastrou pelo Brasil e que na região norte obeteve-se um número elevado de casos onde o tráfego aéreo aumentou para socorrer vítimas.

\newpage





# Análise de teste de hipótese

Nesse dado, a variável "**Número de Acidentes 2020**" é o número de acidentes que ocorre em território nacional no ano de 2020 e, "**Número de Acidentes 2021**" é o número de acidentes que ocorre em território nacional no ano de 2021.

Assumindo que no estado de São Paulo é onde mais ocorre acidentes, então vamos verificar se a proporção de acidentes é de pelo menos 50% nessa amostra.

h0: p = 0.5 (Hipótese nula).

h1: p \< 0.5 (Hipótese alternativa).

```{r echo=TRUE, message=FALSE}

# Definindo os parâmetros do teste
ocorrencia_uf <- "SP"
probabilidade_de_sucesso <- 0.5

# Lista contendo 1 para peso maior ou igual ao peso médio e 0 para menor.
verifica_uf <- fre.ocorrencia_tipo <- dados_filtrados_20

tabela_uf <- table(verifica_uf)
tamanho_da_amostra <- dim(dados_filtrados_20)[1]
total_sucessos <- tabela_uf[2]

# Calculando o teste de hipótese unilateral à esquerda
prop.test(
  x = total_sucessos,
  n = tamanho_da_amostra,
  p = probabilidade_de_sucesso,
  alternative = 'less',
  correct = FALSE
)

```

**Resultados**:

-   Intervalo de confiança de 95%.

-   A proporção de acidentes em São Paulo é menor que 50%.

-   Valor p = 0.0003995365 = 0,4% (\< 5%)

-   Rejeita a hipótese nula.


